【裁判字號】    96,重訴,500
【裁判日期】    970822
【裁判案由】    損害賠償
【裁判全文】
臺灣臺中地方法院民事判決             96年度重訴字第500號
原      告  辛○○
            壬○○
            丁○○
            己○○
            戊○○
            庚○○
上  六  人
訴訟代理人  楊振裕  律師
複  代理人  陳建良  律師
被      告  丙○○
訴訟代理人  林見軍  律師
複  代理人  甲○○
上列當事人間請求損害賠償事件，經本院於民國97年7月31日言
詞辯論終結，判決如下：
    主      文
被告應給付原告辛○○新臺幣捌拾捌萬柒仟貳佰壹拾元；原告壬○○、丁○○、己○○、戊○○、庚○○各新台幣陸萬陸仟陸佰
陸拾柒元，及均自民國九十六年九月七日起至清償日止按週年利
率百分之五計算之利息。
原告其餘之訴駁回。
訴訟費用由被告負擔百分之三十七，餘由原告負擔。
本判決原告勝訴部分部分，於原告辛○○以新臺幣拾萬元；於
原告壬○○、丁○○、己○○、戊○○、庚○○各以新台幣貳萬
貳仟元為被告供擔保後，得假執行。但被告以新臺幣捌拾捌萬柒
仟貳佰壹拾元為原告辛○○預供擔保；各以新台幣陸萬陸仟陸佰
陸拾柒元分別為原告壬○○、丁○○、己○○、戊○○、庚○○
預供擔保，得免為假執行。
原告其餘假執行之聲請駁回。
    事實及理由
一、原告主張：被告為外燴廚師，平日需駕駛貨車載運辦理外燴
    料理之青菜等物至各地辦理外燴餐飲，乃以從事駕駛為附隨
    業務之人。於民國96年5月6日凌晨4時許，被告駕駛車牌號
    碼H4-8293號自小貨車搭載助理黃金玉，載運辦理外燴料理
    之青菜等物，自臺中市○○○路交流道上國道一號高速公路
    ，欲北上前往桃園縣楊梅鎮辦理外燴餐宴，迨於同日凌晨4
    時40分許，行經國道一號高速公路北上159.59公里處（臺中
    縣后里鄉轄內）時，原應注意汽車行駛高速公路，應依速限
    標誌指示，但遇有濃霧、濃煙、強風、大雨或其他特殊狀況
    ，致能見度甚低時，其時速應低於40公里或暫停路肩。而當
    時天候大雨且夜間無照明，竟疏於注意將時速減低至40公里
    以下或暫停路肩，仍以時速約7、80公里之高速行駛，致車
    輛操作失控撞及內側護欄而側翻，黃金玉因而受有頭部外傷
    致顱腦損傷之傷害，經送醫急救後，仍於同日清晨5時20 分
    許不治死亡。原告辛○○為黃金玉之配偶，因黃金玉死亡，
    共支出喪葬費新台幣（下同）407,210元，並受有扶養費用
    263,425 元，且原告辛○○及其餘原告分別為其配偶及子女
    ，均受有精神損害，分別請求130萬元及80萬元，扣除與被
    告雇主和解賠償之金額120萬元（其中10萬元為喪葬費用，
    除辛○○分得183,335元外，其餘原告每人分各得183,333元
    ），及原告所領得之強制汽車責任險150萬元（平均每人分
    得25萬元），剩餘尚欠原告辛○○1,437,300元（即
    407210+263425+00000 00- 000000-000000-050000=0000000
    ）及原告壬○○、丁○○、己○○、戊○○、庚○○各
    366,667元（即000000-0000 00-000000=366667），故依據
    侵權行為之法律關係提起本件訴訟等語。並聲明：(1)被告應
    給付原告辛○○1,437,300元，原告壬○○、丁○○、己○○、戊○○、庚○○各366, 667萬元，及自刑事附帶民事起
    訴狀繕本送達被告之翌日起至清償日止按週年利率百分之5
    計算之利息；(2)願供擔保，請准宣告假執行。
二、被告抗辯：本在應無刑事案件所指之違反交通規則之過失，
    且被告依照民法地191之2條之規定並無涉及舉證責任轉換之
    問題，原告仍應對被告有過失乙節負舉證責任，否認本件事
    故發生時當時被告行車路況有刑事判決所稱之大雨狀況等語
    。並聲明：(1)原告之訴及假執行之聲請均駁回。(2)如受不利
    判決，願供擔保請准宣告免為假執行。
三、兩造不爭執事項：（本院採為判決之基礎）
  (一)被告為外燴廚師，於96年5月6日凌晨4時許，駕駛車牌號碼
    H4-8293號自小貨車搭載助理即黃金玉，載運辦理外燴料理
    之青菜等物，自臺中市○○○路交流道上國道一號高速公路
    ，欲北上前往桃園縣楊梅鎮辦理外燴餐宴，迨於同日凌晨4
    時40分許，行經國道一號高速公路北上159.59公里處（臺中
    縣后里鄉轄內）時，因車輛失控撞及內側護欄而側翻，黃金
    玉因而受有頭部外傷致顱腦損傷之傷害，經送醫急救後，仍
    於同日清晨5時20分許不治死亡。被告於肇事後，在有偵查
    犯罪權限之公務員發現上開犯行前，主動向到場處理之員警
    承認為肇事人，而自首犯罪並接受裁判。
  (二)原告辛○○與原告壬○○、丁○○、己○○、戊○○、庚○○等五人分別為黃金玉之配偶及子女。
  (三)本件黃金玉死亡，原告所支出之喪葬費用金額為407, 210元
    ，均由原告辛○○所支出。
  (四)原告辛○○、壬○○、丁○○、己○○、戊○○、庚○○等
    6人分別因黃金玉之死亡，各取得強制汽車責任保險保險金
    25萬元。
  (五)原告辛○○為國小肄業、業無；原告壬○○為高職畢業、職
    業為家庭主婦；原告丁○○國中畢業，業無；己○○高職畢
    業，職業為家庭主婦；原告戊○○為高職畢業，職業為家庭
    主婦；原告庚○○為國中畢業，職業為自由業收入不固定。
  (六)被告係東方高中畢業，畢業後受僱於餐飲業擔任廚師，已工
    作2、30年，一開始在餐廳任職，目前在天外天麻辣火鍋店
    擔任廚師（臺中市○○路與東興路），每月收入約在2萬7千
    元至2萬8千元之間。
四、得心證之理由：
  (一)按汽車、機車或其他非依軌道行駛之動力車輛，在使用中加
    損害於他人者，駕駛人應賠償因此所生之損害。但於防止損
    害之發生，已盡相當之注意者，不在此限，民法第191條之2
    定有明文。故駕駛人使用動力車輛致他人受到損害，除駕駛
    人已於防止損害之發生盡相當之注意外，即應依民法第191
    條之2規定賠償被害人所受損害；本件被告駕駛車牌號碼H4-
    8293號自小貨車搭載助理即黃金玉，載運辦理外燴料理之青
    菜等物，自臺中市○○○路交流道上國道一號高速公路，欲
    北上前往桃園縣楊梅鎮辦理外燴餐宴，迨於同日凌晨4時40
    分許，行經國道一號高速公路北上159.59公里處（臺中縣后
    里鄉轄內）時，因車輛失控撞及內側護欄而側翻，黃金玉因
    而受有頭部外傷致顱腦損傷之傷害，經送醫急救後，仍於同
    日清晨5時20分許不治死亡。依上開說明，被告為使用汽車
    之人，於使用汽車過程不慎導致黃金玉死亡，而對於駕車搭
    載黃金玉之過程，如何對於防止損害之發生，已盡相當之注
    意乙節，僅以其未構成刑事過失責任置辯，復未能具體舉證
    以實其說，依上開說明被告自應賠償被害人所受之損害。
  (三)又按不法侵害他人致死者，對於支出醫療及增加生活上需要
    之費用或殯葬費之人，亦應負損害賠償責任。不法侵害他人
    致死者，被害人之父、母、子、女及配偶，雖非財產上之損
    害，亦得請求賠償相當之金額。民法第192條第1項、第194
    條分別定有明文，本件被告駕駛動力車輛於損害中導致原告
    辛○○支出殯葬費，其自得請求被告負賠償責任，又原告辛○○及原告壬○○、丁○○、己○○、戊○○、庚○○分別
    為黃金玉之配偶及子女，其因其死亡，精神上受有損害，自
    得請求慰撫金。茲就原告之請求是否有妥適，分述如下：
  1.殯葬費407,120元部分：
    查本件因黃金玉死亡，原告辛○○所支出之喪葬費用金額為
    407,210元，兩造對此數額並不爭執，是原告所得請求喪葬
    費用407,120元，應屬有據。
  2.扶養費用263,425元部分：
  (1)按直系血親相互間互負扶養義務；夫妻互負扶養之義務，其
    負扶養義務之順序與直系血親卑親屬同，其受扶養權利之順
    序與直系血親尊親屬同。負扶養義務者有數人而其親等同一
    時，應各依其經濟能力，分擔義務，民法第1114條第1款、
    第1116條之1、第1115條第3項分別有明文規定。而依民法第
    1117條第2項規定，直系尊親屬受扶養之權利，雖不以無謀
    生能力為必要，但仍須以不能維持生活者為限，始得請求加
    害人賠償，至於夫妻受扶養權利之順序既與直系血親尊親屬
    相同，自不已無謀生能力為必要（參照最高法院79年度台上
    字第2629號著有判決可參），同理，仍須以不能維持生活者
    為限。
  (2)經查，被害人黃金玉係原告辛○○之配偶，依法對原告辛○○有法定扶養義務。而原告辛○○（39年7月5日出生），事
    故發生時年約56歲（現年58歲），學歷國小畢業，目前並無
    工作，堪認其有不能維持生活之情形，是原告請求被告給付
    扶養費，尚無不合，應予准許。
  (3)原告辛○○為被害人黃金玉之配偶，得請求被害人黃金玉給
    付扶養費，而原告辛○○除被害人黃金玉外，尚有子女即原
    告壬○○（60年10月18日出生）、丁○○（62年6月18日出
    生）、己○○（65年7月2日出生）、戊○○（67年4月24日
    出生）、庚○○（71年4月5日）等5人，且渠等皆已成年，
    有戶籍資料附卷可稽，自對原告辛○○亦負有扶養義務；又
    原告辛○○與被害人黃金玉間為配偶關係，依民法第1116條
    之1規定，亦互負扶養義務；而前開扶養義務人之扶養義務
    順序均與被害人林侑論相同，故被害人黃金玉對原告辛○○
    應負之扶養義務比例為6分之1。
  (4)再扶養之程度，應按受扶養權利者之需要，與負扶養義務者
    之經濟能力及身分定之，民法第1119條定有明文。又依民法
    第192條第2項，命加害人一次賠償扶養費用，須先認定被害
    人於可推知之生存期內，應向第三人支付扶養費用之年數及
    其歷年應付之數額，並就歷年將來應付之數額，各以法定利
    率為標準，依霍夫曼式計算法，扣除各該年以前之利息，俾
    成歷年現在應付之數額，再以歷年現在應付之總數為賠償額
    ，方為合法，最高法院著有29年附字第379號判例參照。查
    參照行政院主計處所發布95年台中縣平均每人月消費支出為
    15,342元（每年消費支出為184,104元），此有臺灣地區家
    庭收支調查表附卷可稽，本件原告辛○○為39年7月5日生，
    於被害人在96年5月6日死亡時，年齡為56歲餘，依95年臺閩
    地區簡易生命表，56歲者尚有23.96年之平均餘命，依霍夫
    曼式計算法扣除中間利息 (首期給付不扣除中間利息)核計
    金其額為491,759元【計算方式為：(184104X15.00000000+(
    184104X0.96)X0.00000000)/6=491759.0000000000。其中
    15.00000000為年別單利5%第23年霍夫曼累計係數，0.96為
    未滿一年日數折算年數之比例，0.00000000為年別單利5%第
    24年霍夫曼單期係數。採4捨5入，元以下進位】。是原告扶
    養費用263,425元，應屬有據。
  3.慰撫金部分：
    非財產上損害賠償：人之生命無法以金錢價值衡量，是慰撫
    金數額之酌定，自應斟酌加害行為、兩造之身分、地位、家
    庭經濟能力，暨原告所受痛苦之程度等一切情狀。本件原告
    辛○○為被害人黃金玉之配偶，原告壬○○、丁○○、己○○、戊○○、庚○○則為其子女，其因被告之侵權行為導致
    黃金玉死亡，精神上自不免受有痛苦，茲審酌原告辛○○學
    歷為國小肄業、目前無工作；原告壬○○學歷為高職畢業、
    目前在家擔任家庭主婦；原告丁○○學歷國中畢業，目前無
    工作；己○○、戊○○均學歷為高職畢業，目前在家擔任家
    庭主婦；原告庚○○學歷為國中畢業，職業為自由業收入不
    固定。被告係東方高中畢業，畢業後受僱於餐飲業擔任廚師
    ，已工作2、30年，一開始在餐廳任職，目前在天外天麻辣
    火鍋店擔任廚師（臺中市○○路與東興路），每月收入約在
    2 萬7千元至2萬8千元之間。並參酌兩造財產狀況（詳如卷
    附兩造稅務電子閘門財產調件明細表）等情，認原告辛○○
    請求75萬元，原告壬○○、丁○○、己○○、戊○○、庚○○各請求50萬元，較為妥適。
  4.據上所述，原告辛○○所得請求之金額合計為1,420,545元
    （即750000+407120+263425 =0000000）；原告壬○○、丁○○、己○○、戊○○、庚○○所得請求之金額則各為50萬
    元，惟經被告抗辯：原告辛○○已與連帶債務人乙○○對於
    喪葬費達成和解，且已經獲得10萬元之和解金，亦經原告所
    是認，是此部分自應予扣除。復查，原告辛○○等6人，於
    本件車禍事故發生，與被告雇主乙○○達成和解，並獲得賠
    償110萬元，除原告辛○○分得183,335元外，其餘原告均分
    得183,333元，是此部分之金額亦應扣除；再者，原告辛○○等6人分別因黃金玉之死亡，各取得強制汽車責任保險保
    險金25萬元，亦為兩造所不爭執，是此部分之金額亦應扣除
    ，茲按照上開所述扣除應予扣除之金額後，原告辛○○所得
    請求之金額剩餘887,210元（即0000000-000000-000000-
    050000=887210），原告壬○○、丁○○、己○○、戊○○
    、庚○○所得請求之金額剩餘66,667元（即000000-000000
    -000000=66667）。
  (四)綜上所述，原告依侵權行為之法律關係請求被告辛○○給付
    887,210元；原告壬○○、丁○○、己○○、戊○○、庚○○各66,667元，及自刑事附帶民事起訴狀繕本送達被告之翌
    日（即96年9月7日）起至清償日止按週年利率百分之5計算
    之遲延利息，為有理由，應予准許。逾此部分請求，為無理
    由，應予駁回。
五、假執行之宣告：
    兩造就原告勝訴部分，各自陳明願供擔保聲請宣告假執行及
    免為假執行，經核均與法律規定相符，爰分別酌定相當擔保
    金額准許之。至於原告敗訴部分，其假執行之聲請，因失所
    依附，應予駁回。
六、訴訟費用負擔之依據：民事訴訟法第第79條、第85條第1項
    前段。
中    華    民    國    97    年    8     月    22    日
                  民事第三庭    法  官  許石慶
正本係照原本作成。
如對本判決上訴，須於判決送達後20日內向本院提出上訴狀。
中    華    民    國    97    年    8     月    22    日
                                書記官


司法院資訊處製作；財團法人民間司法改革基金會備份。
